【裁判字號】    99,非抗,164
【裁判日期】    991229
【裁判案由】    拍賣抵押物
【裁判全文】
臺灣高等法院民事裁定                 99年度非抗字第164號
再  抗告人  陳麗吟
代  理  人  陳殷朔律師
抗告人因與相對人陳信仲間拍賣抵押物事件，對於中華民國99年
10月14日臺灣板橋地方法院99年度抗字第219號所為裁定提起再
抗告，本院裁定如下：
    主  文
再抗告駁回。
再抗告程序費用由再抗告人負擔。
    理  由
一、按「對於抗告法院之裁定再為抗告，僅得以其適用法規顯有
    錯誤為理由」，非訟事件法第45條第3項定有明文。所謂適
    用法規顯有錯誤，係指裁判違背法規或現存判例解釋者，或
    法院所為之裁定，就其取捨證據所確定之事實，適用法規所
    持法律上判斷顯有錯誤而言；至法院認定事實錯誤，或就當
    事人提出之事實或證據疏於調查或漏未斟酌，僅生調查證據
    是否妥適或裁定不備理由之問題，均與適用法規顯有錯誤有
    間。次按「稱最高限額抵押權者，謂債務人或第三人提供其
    不動產為擔保，就債權人對債務人一定範圍內之不特定債權
    ，在最高限額內設定之抵押權」、「最高限額抵押權人就已
    確定之原債權，僅得於其約定之最高限額範圍內，行使其權
    利」，民法第881條之1第1項、第881條之2第1項定有明文。
    所謂最高限額之抵押契約，固係指所有人提供抵押物，與債
    權人訂立，在一定金額之限度內，擔保現在已發生及將來可
    能發生之債權之抵押權設定契約而言。惟抵押權所擔保之債
    權，其種類及範圍，屬於抵押權之內容，依法應經登記，始
    生物權之效力，若抵押權設定契約約定有存續期間，而抵押
    權設定契約書上未記載擔保範圍包含抵押權設定登記前已發
    生之債權部分，則應以存續期間所發生之債權，始為抵押權
    效力所及。又聲請拍賣抵押物，原屬非訟事件，准許與否之
    裁定，既無確定實體上法律關係存否之性質，要於債權及抵
    押權之存否，並無既判力，故祇須其抵押權已經依法登記，
    且債權已屆清償期而未受清償，法院即應為准許拍賣之裁定
    ，而對於此項法律關係有爭執之人，為求保護其權利，不妨
    提起訴訟，以求解決，不得僅依抗告程序聲明其爭執，並據
    為廢棄拍賣裁定之理由（最高法院51年第5次民刑庭總會決
    議(三)參照）。
二、再抗告意旨略以：
  (一)相對人所提出已裁定之面額新台幣(下同)共298萬8,450元本
    票五張，業經本院98年度上字第1266號判決（下簡稱本院12
    66號判決）認定其非借款而為投資之金額，進而判決本票債
    權不存在。是原法院即可從形式上予以審認，上開本票非系
    爭最高限額抵押權所擔保之債權。詎原法院在未加以闡釋前
    ，遽予裁定駁回抗告，自屬適用法規有錯誤。
  (二)另未裁定之面額100萬元之本票部分，其發票人非再抗告人
    ，且再抗告人未在本票上簽名，是再抗告人非債務人，況林
    振益亦稱該本票並非在抵押權存續期間所發生，是原法院即
    可從形式上予以審認該票非系爭最高限額抵押權所擔保之範
    圍。詎原法院未查，遽以裁定駁回再抗告人之抗告，自屬適
    用法規有錯誤。
  (三)已提示而未兌現之面額1,500萬元支票部分，其支票的發票
    日曾遭塗改，依法應屬無效之票據，故不得作為債權憑證，
    然原法院未查，據以審認為最高限額抵押權之範圍，自屬適
    用法規有錯誤。
  (四)此外，相對人亦曾向國稅局自認系爭抵押權實屬虛設，並無
    利息收入，亦無法提出抵押權契約所載之各個債權契約以資
    證明其上有上開債權之記載。由上可知，本件抵押權確實只
    有設定登記，並無抵押借款之存在。
  (五)綜上所述，原裁定以上開債權自形式上觀之，係屬最高限額
    抵押權擔保效力所及，而駁回再抗告人之抗告，屬適用法規
    顯有錯誤。本件之再抗告自屬有理由，應由本院予以廢棄，
    發回原法院另為妥適之處理。
三、查再抗告人為本件抵押權設定後，買賣受讓抵押物之所有權
    人，有土地、建物登記謄本附卷可稽(見611號卷第17至26頁
    ) ，先予敘明。
四、又查相對人於原法院聲請拍賣抵押物裁定時，業據提出他項
    權利證明書、抵押權設定契約書、其他約定事項、本票、本
    票裁定及其確定證明書、支票及退票理由單及不動產登記謄
    本等影本為證(見臺灣板橋地方法院99年度司拍字第611號卷
    《下簡稱611號卷》第4至28頁），是原法院依形式審查相對
    人前開資料，認定系爭抵押債務已屆清償期，而准許其聲請
    拍賣如附表所示之系爭房地，即屬有據。
五、雖再抗告人主張已裁定之面額共298萬8,450元之本票5紙，
    業經本院1266號判決本票債權不存在；又再抗告人未在未裁
    定之100萬元之本票上簽名，且發票人則為林振益，亦非於
    抵押權存續期間所發生之債權云云。惟查本院1266號判決並
    非確認系爭五紙本票之298萬8,450元債權不存在，而係認該
    本票債權仍存在而駁回訴外人林通遠之上訴及追加等情，有
    該判決附卷可按(見本院卷第16至28頁)，是再抗告人主張上
    開判決認定系爭五紙本票之298萬8,450元債權不存在云云，
    容有誤會，應不可採。又查觀之上開100萬元本票，發票人
    雖為林振益，惟亦載有保證人為林通遠，依票據法第124條
    準用第61條第1項規定，林通遠與被保證人林振益負同一責
    任，而林通遠即為本件最高限額抵押權之債務人，則上開10
    0萬元本票，自得為本件抵押權擔保之債權之一。又再抗告
    人僅為本件抵押權設定後，買賣受讓抵押物之所有權人，已
    如前述，依民法第867條規定，本件抵押權因追及效力而不
    受影響，進而再抗告人既僅係抵押物所有權人，故其有無在
    上開100萬元本票上簽名，並不影響實行抵押權之效力，再
    查擔保債權清償日期自96年7月9日起至101年7月8日止，是
    上開100萬元本票到期日為96年7月10日，自屬本件最高限額
    抵押權擔保範圍，至再抗告人再指稱：「林振益稱：『上開
    100萬元本票係於94年8月10日簽發而於96年7月10日再換票
    ，即借款在先，抵押在後』，顯非於抵押權存續期間所發生
    之債權」云云，惟此屬實體事項，非原法院於本件所得認定
    ，從而再抗告人上開之主張，均無可採。
六、按票據上之記載，除金額外，得由原記載人於交付前改寫之
    。但應於改寫處簽名。票據法第11條第3項定有明文。是相
    對人所提之1,500萬元支票發票日雖經塗改，然塗改處有訴
    外人林通遠之簽名，由形式觀之，符合上開票據法之規定，
    縱有其他無效之原因事由，亦屬實體事項，原法院亦無從審
    認，是再抗告人主張上開1,500萬元支票為無效票據云云，
    亦不可採，自無適用法規顯有錯誤之事由。
七、末查，再抗告人復指陳其相對人已向國稅局自認系爭抵押權
    實屬虛設，只有設定登記，並無抵押借款之存在云云，並未
    舉證以實其說，且依前所述，顯然相對人已提出本件抵押權
    所擔保之債權存在之證據，經形式上觀之，應屬存在，至再
    抗告人對相對人之債權額是否實質存在之抗辯，揆諸首開規
    定及說明，乃屬實體上之爭執，宜另行提起訴訟以資解決，
    從而原法院裁定據以駁回再抗告人之抗告，並無違背法令之
    處。再抗告人執此指摘原裁定不當，求予廢棄，為無理由，
    其提起本件再抗告，應予駁回。
八、據上論結，本件再抗告為無理由，爰依裁定如主文。
中    華    民    國    99    年    12    月    29    日
                    民事第五庭
                        審判長法  官  李錦美
                              法  官  陳博享
                              法  官  黃雯惠
正本係照原本作成。
不得抗告。
中    華    民    國    99    年    12    月    31    日
                              書記官  秦慧榮

司法院資訊處製作；財團法人民間司法改革基金會備份。
